臺灣高等法院刑事判決　　　　　　　　96年度上易字第1705號
上　訴　人　臺灣臺北地方法院檢察署檢察官
被　　　告　甲○○
上列上訴人因被告詐欺案件，不服臺灣臺北地方法院96年度易字
第1252號，中華民國96年6月22日第一審判決（起訴案號：臺灣
臺北地方法院檢察署96年度偵字第7543號），提起上訴，本院判
決如下：
    主  文
原判決撤銷。
甲○○幫助共同意圖為自己不法之所有，以詐術使人將本人之物
交付，處有期徒刑肆月，如易科罰金，以銀元佰元折算壹日。
減為有期徒刑貳月。如易科罰金，以銀元佰元折算壹日。
    事  實
一、甲○○明知以自己金融機構帳戶之存摺、提款卡、提款卡密
    碼供他人使用，可能遭詐欺集團作為詐欺取財之工具，竟仍
    基於不確定故意，並基於幫助詐欺取財犯意，於民國九十年
    四月初，在臺中市○○街某處，將於同年三月二十七日在中
    華郵政股份有限公司烏日明道郵局（下稱烏日明道郵局）開
    設帳號0000000號帳戶之存摺、提款卡及密碼，交付
    綽號「阿勇」之真實姓名年籍不詳成年男子。而「阿勇」取
    得該存摺、提款卡及密碼後，旋與自稱「蔡先生」、「葉主
    任」之真實姓名年籍不詳成年男子共同基於意圖為自己不法
    所有之犯意聯絡，於同年六月初，偽以統成單元系統傢俱有
    限公司名義舉辦對獎，而郵寄東強電子集團有限公司廣告單
    及對獎條碼一張至臺北市○○區○○街九十七號九樓予乙○
    ○。迨乙○○對獎後，以為對中三獎港幣二十五萬元，遂撥
    打對獎函所留電話與「蔡先生」聯絡，「蔡先生」乃向乙○
    ○佯稱須先匯款新臺幣（下同）七萬元，並需將匯款單傳真
    予財務部之「葉主任」確認後始能領獎，致乙○○陷於錯誤
    ，於同年月七日下午二時二十七分自郵局匯款七萬元至甲○
    ○提供之烏日明道郵局帳戶，該款項於同日旋遭提領，嗣乙
    ○○發覺受騙，報警循線查知上情。
二、案經臺北市政府警察局中山分局報請臺灣臺北地方法院檢察
    署檢察官偵查起訴。
    理  由
一、按當事人、代理人或辯護人於法院調查證據時，知有第一百
    五十九條第一項不得為證據之情形，而未於言詞辯論終結前
    聲明異議者，視為有前項之同意，刑事訴訟法第一百五十九
    條之五第二項定有明文。本件被害人乙○○於警詢陳述，固
    係被告以外之人於審判外之言詞陳述，惟被告於本院言詞辯
    論終結前，未聲明異議，本院審酌被害人乙○○警詢，係在
    自由意志下陳述，依同法第一百五十九條之五第二項規定，
    應有證據能力。
二、上開犯罪事實，業據被告甲○○於原審及本院準備程序坦承
    不諱，核與被害人乙○○於警詢指述遭詐騙情節相符，復有
    被害人提出之匯款單、臺灣中區郵政管理局九十年七月三日
    支00000000—六八一號函檢附之烏日明道郵局第0
    000000號存簿儲金被告帳戶立帳申請書、中華郵政股
    份有限公司臺中郵局九十四年十月二十四日中管字第○九四
    二一○二九○八號函檢附之烏日明道郵局第0000000
    號存簿儲金被告帳戶客戶歷史交易明細在卷可稽，足見被告
    自白確與事實相符。
三、雖被告於本院審理時翻異前詞，辯稱：不知「阿勇」將存摺
    作為詐騙之用等語。惟一般稍具常識之人均知國人向金融機
    構開設帳戶，並無任何法令限制，若非意圖供犯罪之用，並
    係用於正當之存提款，大可光明正大自行申請，無須向他人
    取得；更不會向不相干之人取得使用。本件被告竟將存褶、
    提款卡及密碼等有關個人財產、身分之物品交付不知真實姓
    名、亦無法聯絡綽號「阿勇」之人使用，依常情判斷，被告
    應知「阿勇」係用來不法犯罪。縱被告不能確知該「阿勇」
    之人係如何詐騙他人，然對「阿勇」之人將以該帳戶作為不
    法詐騙使用，亦有不違背本意之不確定故意。被告此部分所
    辯，殊無足採。事證明確，被告犯行堪以認定。
四、
（一）被告行為後，刑法施行法已於九十五年六月十四日增訂該
      法第一條之一規定，並自九十五年七月一日施行，刑法分
      則編各罪所定罰金之貨幣單位原為銀元，依修正前刑法第
      三十三條第五款規定，罰金刑為一銀元以上，有關罰金倍
      數之調整及銀元與新台幣之折算標準，則定有「罰金罰鍰
      提高標準條例」及「現行法規所定貨幣單位折算新台幣條
      例」，除罰金以一銀元折算三元新台幣外，並將七十二年
      六月二十六日以前修正之刑法部分條文罰金數額提高二至
      十倍。嗣修正後刑法第三十三條第五款將罰金刑提高為新
      台幣一千元以上，並以百元計算之。因刑法第三十三條第
      五款所定罰金貨幣單位既已改為新台幣，刑法分則編各罪
      所定罰金之貨幣單位亦應配合修正為新台幣，為使刑法分
      則編各罪所定罰金之最高數額與刑法修正前趨於一致，爰
      增訂刑法施行法第一條之一規定，將刑法分則編各罪所定
      罰金之貨幣單位均改為新台幣，並將七十二年六月二十六
      日以前修正之刑法部分條文罰金數額提高為三十倍，其後
      修正者則提高為三倍。是以刑法分則編各罪所定罰金刑之
      最高數額，修正前後並無不同；但罰金刑之最低數額，則
      於修正後提高，修正後規定不利於被告，依刑法第二條第
      一項前段規定，本件被告所犯刑法條文有罰金刑規定者，
      應適用修正前之規定。
（二）按刑法上之幫助犯，係對於犯罪與正犯有共同之認識，而
      以幫助之意思，對於正犯資以助力，而未參與實施犯罪之
      行為者而言（最高法院八十八年度臺上字第一二七○號判
      決要旨參照）。被告基於幫助犯意，提供上開郵局帳戶存
      摺、提款卡及密碼予「阿勇」等成年男子，該「阿勇」等
      成年男子以詐術使乙○○陷於錯誤，匯款至被告所提供之
      上開郵局帳戶，再經由「阿勇」等成年男子提領，並無證
      據證明被告有參與詐欺犯行之構成要件行為；且「阿勇」
      等成年男子雖有利用被告前開郵局帳戶詐欺財物，惟該「
      阿勇」等成年男子既未經查獲，又無證據足認該「阿勇」
      等成年男子之詐騙行為，究屬偶發因素之隨機犯，或係恃
      此維生之詐騙常業犯，自無從認定被告構成共同常業詐欺
      罪。核被告所為，係犯修正前刑法第三百三十九條第一項
      、第三十條第一項前段之幫助詐欺取財罪（被告行為後，
      刑法第三十條幫助犯之規定，業於九十四年一月七日修正
      公布，並於九十五年七月一日施行，惟其中僅「從犯」修
      正為「幫助犯」，並非屬法律變更，自毋庸為新舊法之比
      較適用，附此敘明）。被告所幫助詐欺之「阿勇」、「蔡
      先生」、「葉主任」，彼等間有犯意聯絡及行為分擔，應
      論以共同正犯。被告幫助他人犯上開共同詐欺之罪，應依
      刑法第三十條第二項規定，按正犯之刑減輕之。
（三）原審就被告論罪科刑，固非無見。惟被告所犯詐欺取財罪
      時間在九十六年四月二十四日以前，合於中華民國九十六
      年罪犯減刑條例第二條第一項第三款減刑之規定，原審未
      及依法減刑，尚有未當。再被告犯後未見悔意，原審量處
      有期徒刑三月，尚屬過輕。公訴人上訴，指摘及此，為有
      理由。原判決既有可議，自應由本院撤銷改判。爰審酌被
      告提供帳戶供他人犯罪使用，影響社會正常經濟交易安全
      ，增加被害人求償困難，並使犯罪追查趨於複雜，情節非
      輕；同時參酌被告品行、生活狀況、智識程度、現已與被
      害人和解等一切情狀，量處有期徒刑四月，並依法減為二
      月。又被告行為後，刑法第四十一條第一項將易科罰金折
      算標準，由「得以一元以上三元以下折算一日」，修正為
      「新臺幣一千元、二千元或三千元折算1日」；而罰金罰
      鍰提高標準條例第二條則於九十五年四月二十八日廢止，
      並於九十五年七月一日施行；比較新舊法結果，以舊法有
      利於被告，依刑法第二條第一項前段規定，應依修正前規
      定諭知易科罰金之折算標準。
據上論斷，應依刑事訴訟法第369條第1項前段、第364條、第299
條第1項前段，刑法第2條第1項前段、第30條第1項前段、第2項
、修正前第339條第1項、第28條、修正前第41條第1項前段，罰
金罰鍰提高標準條例第1條前段、修正前罰金罰鍰提高標準條例
第2條，中華民國96年罪犯減刑條例第2條第1項第3款、第7條第1
項、第2項、第9條，判決如主文。
本案經檢察官林炳雄到庭執行職務。
中　　華　　民　　國　　96　　年　　9　　月　　12 　　日
 　　　　　       刑事第四庭審判長法　官　蔡秀雄
                                  法　官　周煙平
                                  法　官　陳國文
以上正本證明與原本無異。
不得上訴。
                                  書記官  蔡棟樑
中　　華　　民　　國　　96　　年　　9　　月　　12 　　日
附錄：本案論罪科刑法條全文
刑法第339條第1項：
意圖為自己或第三人不法之所有，以詐術使人將本人或第三人之
物交付者，處五年以下有期徒刑、拘役或科或併科一千元以下罰
金。
以前項方法得財產上不法之利益或使第三人得之者，亦同。
前二項之未遂犯罰之。
